【裁判字號】    90,上易,777
【裁判日期】    900717
【裁判案由】    詐欺
【裁判全文】
臺灣高等法院高雄分院刑事判決          九十年度上易字第七七七號
    上訴人
    即被告  丙○○
    選任辯護人  王程風
右上訴人因詐欺案件，不服臺灣高雄地方法院八十九年度易字第四三二一號中華民國
九十年三月九日第一審決（起訴案號：臺灣高雄地方法院檢察署八十七年度偵字第一
八一三０號），提起上訴，本院判決如左：
      主      文
原判決撤銷。
丙○○連續意圖為自己不法之所有，以詐術使人將本人之物交付，處有期徒刑陸月，
如易科罰金，以佰元折算壹日。
      事      實
一、丙○○於民國八十五年四月五日，與不知情之詹寶珠（業經不起訴處分，並經再
    議駁回確定）合組招攬民間互助會乙組，分別由丙○○召募乙○等十八名會員（
    其中會員乙○及張增任各參加二會），詹寶珠負責召募黃福真等十名會員，二人
    對各自召募之會員自稱為會首，並各自負責所召募會員之該互助會事宜；每會新
    台幣（下同）二萬元，會期自八十五年四月五日起至八十七年十月五日止，採內
    標制，每月五日在高雄市○○區○○街五五巷十號詹寶珠之住處開標，連同會首
    共計三十一會，每次開標丙○○均在場主持，嗣因丙○○經濟陷於困境，乃意圖
    為自己不法之所有，基於概括犯意，於八十六年三月五日、同年七月五日、同年
    九月五日，甲知會員黃福真、柯淑玲、黃章仁等人，分別以八千六百元、九千元
    、八千六百元利息得標，竟分別向其所負責招募之活會會員乙○等人，詐稱渠等
    分別以六千五百元、七千六百元得標，向活會會員溢收詐取差額利息花用。
二、案經乙○訴由台灣高雄地方法院檢察署檢察官偵查起訴。
    理  由
一、訊據被告丙○○固坦認確有於八十五年四月五日，與詹寶珠合組招攬民間互助會
    乙組，分別由其召募乙○等十八名會員（其中會員乙○及張增任各參加二會），
    詹寶珠負責召募黃福真等十名會員，對各自召募之會員自稱為會首，並各自負責
    所召募會員之該互助會事宜；每會二萬元，會期自八十五年四月五日起至八十七
    年十月五日止，採內標制，每月五日在高雄市○○區○○街五五巷十號詹寶珠之
    住處開標，連同會首共計三十一會，告訴人乙○參加該互助會二會，惟否認有何
    詐欺情事，辯稱黃福真、柯淑玲、黃章仁等人得標金額係聽詹寶珠講的云云。經
    查被告於本院調查時，坦承每次開標都有在場，每次由誰得標亦知道，（見本院
    九十年五月二十一日訊問筆錄），核與證人詹寶珠於原審審理時證稱：開標時，
    伊與被告均在場，所以均知得標之金額等語相符，故被告對於每次得標金額，不
    能推稱不知情，次查詹寶珠所提出之會單中，會員黃福真、柯淑玲及黃章仁係分
    別以八千六百元、九千元及八千六百元得標，（會單影本附本院卷），而告訴人
    所提之會單中，卻係分別以六千五百元、七千六百元及七千六百元得標「見偵查
    卷第四頁），且告訴人係根據會單所載為利息，交付會款予被告，此經告訴人供
    甲，故被告分別詐收二千一百元、一千四百元、一千元，應可認定，所辯無詐欺
    係卸責之詞，不足採信。
二、被告所為，核犯刑法第三百三十九條第一項詐欺取財罪，每次向活會會員數人詐
    收利息，係一行為犯數罪名，為想像競合犯，從一重處斷，先後詐收三期，係基
    於概括犯意，犯同一罪名，為連續犯，以一罪論。
三、原審據以論罪科刑，固非無見。但認被告詐取乙○各期會款及借款，自有未洽（
    理由詳後述），被告上訴否認犯罪，固無足取，惟原判決既有可議，自應予以撤
    銷改判。審酌被告詐收會款之數額不多，惟犯罪後，未能與告訴人和解等一切情
    狀，爰量處有期徒刑六月，末查刑法第四十一條業經九十年一月十日修正公布，
    將得易科罰金之犯罪，由犯最重本刑為三年以下有期徒刑以下之罪，修正為犯最
    重本刑為五年以下有期徒刑之罪，依刑法第二條第一項前段規定，自應適用新法
    規定，併諭知易科罰金之折算標準。
四、公訴意旨另以被告向乙○詐取二十會之會款及詐取借款五十一萬元，認有連續詐
    欺情事；訊據被告辯稱伊起會當時，係因經濟狀況不好，連同地下錢莊借款及其
    他債務，共計約一百五、六十萬左右之債務，故欲以互助會來週轉，以此可先不
    用付息，伊並無詐欺之意思，而向乙○借款五十一萬元，係因與詹寶珠及乙○三
    方協議，伊先償還詹寶珠夫婦之欠款後，由詹寶珠收取交付其所負責部分之該互
    助會死會會款，並已交付二次款項予乙○，分別為十四萬多元及十五萬元，事後
    因與詹寶珠之債務糾紛，詹寶珠不願再交付死會會款，伊亦無詐騙之意等語；經
    查本案互助會，會員分別由被告及詹寶珠召募，開標時，詹寶珠亦在場，此互助
    會已進行十九會，得標會員中有九會是詹寶珠所負責之會員，此有會單記載可考
    ，故乙○所交各期會款，誠難認定係被告所詐得，而告訴人乙○所出借之五十一
    萬元被告亦不否認有此債務存在，且告訴人亦知此五十一萬元，用在被告清償詹
    寶珠欠款，此亦經詹寶珠於本院借甲，故告訴人出借款項後，被告能否清償，要
    為雙方債務糾紛，被告於召募告訴人入會及借款時，並無使用詐術，難令負詐欺
    罪責，惟公訴人就此部分與前述有罪部分，以裁判上一罪起訴，爰不另為無罪諭
    知。
據上論結，應依刑事訴訟法第三百六十九條第一項前段、第三百六十四條、第二百九
十九條第一項前段、刑法第五十六條、第二條第一項前段、第五十五條、第三百三十
九條第一項、第四十一條第一項，罰金罰鍰提高標準條例第一條前段、第二條，判決
如主文。
本案經檢察官邱榮藏到庭執行職務。
中    華    民    國      九十      年       七       月     十  七     日
                              臺灣高等法院高雄分院刑事第九庭
                                  審判長法官  張甲松
                                        法官  任森銓
                                        法官  江泰章
右正本證甲與原本無異。
不得上訴。
                                      書記官  黃一秋
中    華    民    國      九十      年       七       月    十  九      日
附錄：本判決論罪科刑法條：
刑法第三百三十九條第一項：
意圖為自己或第三人不法之所有，以詐術使人將本人或第三人之物交付者，處五年以
下有期徒刑、拘役或科或併科一千元以下罰金。
                                                                        Ｆ


司法院資訊處製作；財團法人民間司法改革基金會備份。
